臺灣基隆地方法院刑事判決　　　　　　　 100年度訴字第23號
公　訴　人　臺灣基隆地方法院檢察署檢察官
被　　　告　馮克秋
上列被告因誣告案件，經檢察官提起公訴（98年度偵字第1307號）
，本院判決如下︰
    主  文
馮克秋意圖他人受刑事處分，向該管公務員誣告，處有期徒刑參
月。減為有期徒刑壹月又拾伍日；又意圖他人受刑事處分，向該
管公務員誣告，處有期徒刑參月。應執行有期徒刑肆月。緩刑貳
年。
    事  實
一、馮克秋（民國14年1 月15日年生）曾因犯妨害自由案件，經
    臺灣臺北地方法院以80年度易字第4543號判處拘役55日，緩
    刑3 年確定。其於90年間欲出售其所有坐落臺北縣金山鄉（
    現改制為新北市金山區○○○段六股林口小段118-2 號地號
    土地（權利範圍全部，斯時係登記為高吉興所有）及其上門
    牌碼號臺北縣金山鄉重和村六股林口32號未辦保存登記建物
    （以下稱系爭房地），惟遍尋不著買主，嗣經由時任臺北縣
    金山鄉重和村村長之賴蔡標媒介始覓得李萬海願購買系爭房
    地，賴蔡標並居間協調馮克秋、李萬海達成以新台幣（下同
    ）35萬元之價格買賣系爭房地之協議，李萬海要求將系爭房
    地登記為其子李文豪所有，馮克秋、李萬海、李文豪之妻曾
    玉娟及賴蔡標即於90年10月11日，一同至代書楊素慎之事務
    所處簽訂不動產買賣契約書（以下稱系爭契約書），李萬海
    因思及日後可能將系爭房地轉售，為使買方相信其原係以高
    價購入系爭房地，遂提議在系爭契約書上記載買賣總價款為
    100 萬元，經馮克秋同意後，李萬海即囑楊素慎在系爭契約
    書上之買賣總價款欄位填載為100 萬元，並記載馮克秋已當
    場收受100 萬元，以避免日後發生爭議，馮克秋並在該記載
    旁簽名確認，李萬海於當日交付35萬元予馮克秋，馮克秋則
    交付5 萬元予賴蔡標做為介紹之佣金。詎馮克秋日後見系爭
    契約書上所載之買賣總價款為100 萬元，認有機可趁，明知
    伊與李萬海係協議以35萬元買賣系爭房地，而非系爭契約書
    上所載之100 萬元，李文豪並未積欠伊任何買賣價金，竟意
    圖使李文豪受刑事處分，於95年3 月8 日（斯時馮克秋已年
    滿80歲）至臺灣基隆地方法院檢察署，虛偽捏造「李文豪於
    90年10月11日向伊購買系爭房地，約定總價金100 萬元，惟
    僅在訂約時支付30萬元，其餘70萬元至今未付款」之不實事
    項，對李文豪提出詐欺之刑事告訴，使該署檢察官以李文豪
    涉嫌詐欺罪嫌而進行偵查，經偵查結果，認系爭房地之買賣
    價金為35萬元，李文豪之詐欺罪嫌不足，於95年5 月25日以
    95年度偵字第1411號為不起訴處分，因馮克秋未聲請再議而
    確定在案。嗣馮克秋因心有不甘，明知李萬海亦未積欠伊任
    何債務，竟復另行起意，意圖使李萬海受刑事處分，於98年
    3 月13日（斯時馮克秋已年滿80歲）至臺灣基隆地方法院檢
    察署，虛偽捏造「李萬海於97年1 月17日，在臺北縣金山鄉
    重和村10鄰30號之李萬海住處，向伊借款70萬元，事後分文
    未還」之不實事項，對李萬海提出詐欺之刑事告訴，嗣於檢
    察事務官於98年3 月31日調查時改稱「李萬海向伊購買系爭
    房地，約定總價金100 萬元，惟僅在訂約時支付30萬元，其
    餘70萬元之屋款至今未付」，經該署檢察官偵查結果，認李
    萬海詐欺罪嫌不足，於98年6 月30日以98年度偵字第1307號
    為不起訴處分。馮克秋不服，具狀向臺灣高等法院檢察署聲
    請再議，經該署於98年7 月31日以98年度上聲議字第4680號
    駁回再議，旋於98年8 月21日（起訴書誤載為98年8 月11日
    ）確定在案。
二、案經李萬海、李文豪訴由臺灣基隆地方法院檢察署檢察官偵
    查起訴。
    理  由
壹、證據能力部分：
一、按被告以外之人於審判外向法官所為之陳述，得為證據，刑
    事訴訟法第159 條之1 第1 項定有明文。查證人賴蔡標、楊
    素慎前於本院審理被告訴請李文豪給付買賣價金之民事事件
    審理時，曾以證人身分到庭，並經承審法官命其供前具結，
    踐行調查證據之程序，是證人賴蔡標、楊素慎於前開民事事
    件審理時所為之證詞，依法自具有證據能力。
二、次按刑事訴訟法第158 條之3 規定：「證人、鑑定人依法應
    具結而未具結者，其證言或鑑定意見，不得作為證據」，其
    立法理由乃在擔保該證言或鑑定意見，係據實陳述或公正誠
    實之可信性，故未依法具結者，依證據絕對排除法則，當然
    無證據能力，而不得作為證據，自不得因當事人於審判程序
    之同意，逕認該未經具結之證言或鑑定意見，亦得作為證據
    ，此於適用同法條（第159 條之5） 第2 項所定「視為有前
    項之同意」之情形者，亦應受上揭第158 條之3 規定之限制
    （參照最高法院97年度台上字第2882號、94年度台上字第32
    77號裁判意旨）。查賴蔡標、楊素慎於本案偵查中係經檢察
    官以「證人」身分傳喚到庭，則檢察官自應依本法第186 條
    有關具結之規定，命證人供前或供後具結，其陳述始符合第
    158 條之3 之規定，而有證據能力，惟檢察官於本案偵查中
    並未命賴蔡標、楊素慎供前或供後具結，有偵查筆錄在卷可
    參（見99年度偵字第671 號偵查卷第27至35頁），證人賴蔡
    標、楊素慎復無本法所規定不得令其具結之情事，揆諸前開
    說明，證人賴蔡標、楊素慎於本案偵查中之陳述，自無證據
    能力。
三、又被告以外之人於審判外之言詞或書面陳述，除法律有規定
    者外，不得作為證據，刑事訴訟法第158 條之3 及第159 條
    第1 項分別定有明文。另依同法第159 條之5 規定：「被告
    以外之人於審判外之陳述，雖不符前4 條之規定，而經當事
    人於審判程序同意作為證據，法院審酌該言詞陳述或書面陳
    述作成時之情況，認為適當者，亦得為證據。當事人、代理
    人或辯護人於法院調查證據時，知有第159 條第1 項不得為
    證據之情形，而未於言詞辯論終結前聲明異議者，視為有前
    項之同意」。查證人賴蔡標、楊素慎於檢察事務官調查時所
    為之陳述、證人曾玉娟於偵查中所為之證述，被告未於言詞
    辯論終結前聲明異議，依前開規定，視為同意作為證據。本
    院並審酌上揭被告以外之人於檢察事務官調查時、檢察官訊
    問時所為之陳述，均係出於自由意志，並無證明力顯然過低
    之情形，應均有證據能力。
四、除上所述外，本院下列所引用卷內之文書證據、證物之證據
    能力部分，並無證據證明係公務員違背法定程序所取得，且
    檢察官、被告於本院亦均未主張排除下列文書證據、證物之
    證據能力，且迄本院言詞辯論終結前均未表示異議，本院審
    酌前揭文書證據、證物並非公務員違背法定程序所取得，亦
    無顯有不可信之情況，依刑事訴訟法第158 條之4 反面解釋
    及第159 條之4 之規定，應認均有證據能力。
貳、認定事實之依據：
一、訊據被告馮克秋矢口否認有前開誣告犯行，略以：伊當初是
    以100 萬元將系爭房地出售予李萬海，但李萬海簽約時只付
    給伊30萬元，伊從其中拿5 萬元給賴蔡標做為介紹費，其餘
    70萬元之尾款迄今未付，伊所申告的都是事實，並無誣告之
    情事云云置辯。經查：
  (一)被告馮克秋經由賴蔡標之介紹，將其所有之系爭房地（前開
    土地斯時係登記為高吉興所有）出售予告訴人李萬海，登記
    名義人為李萬海之子李文豪，被告與李文豪所簽訂之系爭契
    約書，其上記載系爭房地之買賣總價金為100 萬元，被告業
    已收受30萬元之買賣價金；嗣被告於95年3 月9 日向臺灣基
    隆地方法院檢察署對李文豪提出詐欺之刑事告訴，經該署檢
    察官於95年5 月25日以95年度偵字第1411號為不起訴處分；
    被告嗣於98年3 月13日向臺灣基隆地方法院檢察署對李萬海
    提出詐欺之刑事告訴，經該署檢察官於98年6 月30日以98年
    度偵字第1307號為不起訴處分。被告不服，具狀向臺灣高等
    法院檢察署聲請再議，經該署於98年7 月31日以98年度上聲
    議字第4680號駁回再議處分，於98年8 月21日確定等情，此
    為被告所不爭執（見本院卷第35頁），並經證人賴蔡標、楊
    素慎於本院審理95年度訴字第296 號馮克秋訴請李文豪給付
    買賣價金之民事事件審理時、檢察事務官調查時證述明確（
    見98年度交查字第88號偵查卷第39頁、第46、47頁、第89頁
    、第91頁），並有被告以言詞提出刑事告訴之詢問筆錄2 份
    、臺灣基隆地方法院檢察署95年度偵字第1411號不起訴處分
    書、98年度偵字第1307號不起訴處分書及臺灣高等法院檢察
    署98年度上聲議字第4680號處分書、土地登記謄本、不動產
    買賣契約書各1 份在卷可佐（見98年度交查字第88號偵查卷
    第35至37頁、98年度偵字第1307號偵查卷第3 、4 頁、99年
    度偵字第671 號偵查卷第3 至5 頁、第7 頁、第16至21頁）
    ，堪認此部分事實為真實。
  (二)被告雖以前詞置辯，然臺灣基隆地方法院檢察署偵辦馮克秋
    告訴李文豪涉嫌詐欺案件（95年度偵字第1411號）時，證人
    賴蔡標於檢察事務官訊問時證稱：當初是馮克秋要賣土地，
    一開始他開價100 萬元，他找了很多人，但都沒有人要買，
    後來找到伊，伊不想買，他就叫伊幫他介紹，後來遇到李萬
    海，他們議價結果，1 個要賣40萬元，但買的說30萬元，伊
    才幫他們談成以35萬元成交，後來就去代書那裡寫，他們談
    好契約書中說收到100 萬元等語（見98年度交查字第88號偵
    查卷第39頁）；嗣於本院審理95年度訴字第296號馮克秋訴
    請李文豪給付買賣價金之民事事件審理時，證人賴蔡標亦具
    結證稱：伊之前不認識原告（即被告馮克秋），一開始是馮
    克秋找伊，問伊要不要買，伊不買，後來他又去找其他人，
    但都沒有人要買，最後找到李文豪，馮克秋開價40萬元，李
    文豪只願意用30萬元買，後來伊居中協調，他們同意以35萬
    元成交，馮克秋並同意從35萬元中拿5萬元給伊當佣金，伊
    就介紹他們去代書楊素慎處簽約，簽約時李萬海說因為系爭
    土地有增值之可能，以後他要用比較高的價格出售，所以要
    求將買賣價金記載為100萬元，當時楊代書還問馮克秋同不
    同意，馮克秋表示他已將系爭不動產賣出去，且也拿到錢，
    所以沒有意見，簽約當時，李萬海就把35萬元交予馮克秋，
    伊開車載馮克秋到車站，他就把5萬元交給伊等語（見98年
    度交查字第88號偵查卷第89頁）；證人即李文豪之妻曾玉娟
    於本案偵查中具結證稱：簽約當天伊先生李文豪上班，所以
    伊有過去，當時說好係以35萬元成交，因為我們希望日後轉
    賣時，能夠有1個好的價錢，所以就臨時跟馮克秋說，希望
    價金改寫為100萬元，馮克秋就說隨我們的意思等語（見99
    年度偵字第671號偵查卷第33頁），經核證人賴蔡標、曾玉
    娟前開證述情節互核相符，而證人賴蔡標斯時係擔任臺北縣
    金山鄉重和村村長，與告訴人及被告並無何親誼、仇怨關係
    ，僅係受被告委託代為尋覓買主，並居中媒介告訴人與被告
    簽訂買賣契約，衡情當無甘冒偽證刑責而為虛偽證述之必要
    ，是渠等前開證述情節應堪以採信。
  (三)次查，觀諸系爭契約書之記載（見99年度偵字第671 號偵查
    卷第4 頁），於第2 條之末以手寫註記方式記載「茲收到買
    賣總價款新台幣壹佰萬元整如數收訖無誤」，其旁並有「馮
    克秋」之簽名及用印，被告於本案偵查時雖否認前開「馮克
    秋」簽名為伊所親簽（見99年度交查字第57號偵查卷第27頁
    ），然被告前於伊告訴李文豪涉嫌詐欺案件之偵查程序中業
    已陳明系爭契約書上「馮克秋」之簽名為伊親自簽寫（見98
    年度交查字第88號偵查卷第35頁、第39頁），證人賴蔡標、
    楊素慎於檢察事務官調查時亦一致證稱：系爭契約書上之名
    字是馮克秋本人親自簽名等語（見99年度交查字第57號偵查
    卷第28頁），再佐以被告於伊告訴李文豪涉嫌詐欺案件偵查
    時，在95年3 月8 日、同年3 月29日、同年4 月12日之詢問
    筆錄頁末均曾簽寫伊之姓名，有詢問筆錄3 份在卷可佐（見
    98年度交查字第88號偵查卷第36、40、47頁），足見被告並
    無不會簽寫伊之姓名之情事，其嗣後改口否認曾在系爭契約
    書上簽名云云，洵不足採信。另證人楊素慎於臺灣基隆地方
    法院檢察署偵辦馮克秋告訴李文豪涉嫌詐欺案件時，於檢察
    事務官訊問時證稱：系爭契約書中所寫的「收到100 萬元收
    訖無誤」，是在代書事務所簽的，當時伊有將契約內容告知
    買賣雙方等語（見98年度交查字第88號偵查卷第46頁）；於
    本院審理95年度訴字第296 號馮克秋訴請李文豪給付買賣價
    金之民事事件審理時結證稱：當初是兩造及賴蔡標一起來找
    伊，他們叫伊寫買賣價金為100 萬元，但伊並不知道他們實
    際上的買賣價金為若干，伊只是照他們說的寫，後來馮克秋
    在「茲收到買賣總價款新台幣壹佰萬元整如數收訖無誤」之
    記載旁簽名時，伊有向他說明，若簽名就表示他已收受全部
    的買賣價金，他也表示瞭解並簽名等語（見98年度交查字第
    88號偵查卷第91頁），被告若果係與告訴人達成以100 萬元
    買賣系爭房地之協議，在告訴人當場僅支付35萬元之情形下
    ，衡情被告當無在系爭契約書上「茲收到買賣總價款新台幣
    壹佰萬元整如數收訖無誤」之註記旁簽名確認之理。另查，
    被告與告訴人於90年10月11日簽訂系爭契約書並收受35萬元
    之買賣價金後，迄95年間始對李文豪提起給付買賣價金之民
    事訴訟，有本院95年度訴字第296 號民事判決在卷可佐（見
    99年度偵字第671 號偵查卷第8 、9 頁）。被告於偵查中雖
    陳稱：伊並未與李萬海約定另外70萬元之尾款如何支付，伊
    在簽約並拿到30萬元後就到大陸居住，直到前一陣子才回來
    台灣，伊的朋友問伊說之前的房子怎麼處理，伊說賣掉了，
    朋友叫伊拿契約書給他看，才發現契約上記載賣了100 萬元
    云云（見98年度交查字第88號偵查卷第35、36頁），惟若被
    告確係以100 萬元之價格出售系爭房地予告訴人，在告訴人
    於簽約當日僅支付35萬元，尚積欠多達65萬元之尾款未支付
    ，且被告於簽約後又即將赴大陸居住之情形下，被告應無未
    與告訴人約定尾款之支付期限之理，另雖被告於90年10月11
    日簽訂系爭契約書後，隨即於90年10月13日出境，惟被告嗣
    於90年11月12日、91年2 月20日、91年4 月11日、91年6 月
    2 日、92年12月8 日、93年2 月8 日曾返回臺灣，各停留約
    2 月餘、1 月餘、1 月、1 年5 月餘、1 月餘及11月餘之時
    間，有被告之入出境資訊連結作業1 紙在卷可佐（見本院卷
    第42頁），被告既非於簽訂系爭契約書後即出境未歸，實無
    遲至95年間始訴請李文豪給付尾款之理。
  (四)被告於偵查中雖提出名片、本票各1 紙為證（見99年度交查
    字第57號偵查卷第41頁），主張告訴人李萬海曾於簽訂系爭
    契約書後之翌日，在李萬海臺北縣金山鄉重和村六股林口30
    號住處交付伊該紙名片，告訴人李文豪則於同日交付前開本
    票予伊云云（見99年度偵字第671 號偵查卷第28頁、第30頁
    ），然告訴人李萬海、李文豪均否認曾書寫、開立前開名片
    及本票予被告（見99年度偵字第671 號偵查卷第34頁），而
    被告於95年間訴請李文豪給付買賣價金之民事案件審理時，
    及告訴李文豪涉嫌詐欺之案件偵查時，均未提出前開本票、
    名片為證，迄98年間對李萬海提出詐欺之刑事告訴後，始於
    偵查中提出前開本票及名片，另前經檢察官將上開名片送由
    法務部調查局鑑定結果，因送鑑資料不足，無法鑑定，有法
    務部調查局98年5 月5 日調科貳字第09800268170 號函在卷
    可佐（見98年度偵字第1307號偵查卷第10頁），另經檢察官
    調取告訴人李文豪於臺北縣金山地區農會之開戶資料（見99
    年度偵字第671 號偵查卷第87至91頁），印鑑卡上之印文與
    前開本票上發票人欄位「李文豪」之印文，以肉眼觀之，即
    可看出二者明顯不同，實難認前開本票及名片確係告訴人李
    文豪、李萬海所開立、出具，是此部分尚不足為被告有利之
    認定。
  (五)綜上所述，足認被告明知伊係以35萬元之價格將系爭房地出
    售予告訴人李萬海，系爭契約書上所載之100 萬元並非實際
    成交價格，李萬海並於簽約時已當場付清35萬元之買賣價金
    ，並未積欠任何買賣價金，卻仍虛偽捏造前開之不實事項，
    分別對告訴人李文豪、李萬海提出詐欺之刑事告訴。本件事
    證明確，被告犯行堪以認定，應予依法論科。
參、論罪科刑：
一、新舊法比較：
    按被告於95年3 月8 日為誣告告訴人李文豪之犯行後，刑法
    業於94年2 月2 日修正公布，並於95年7 月1 日起施行，應
    依修正後刑法第2 條第1 項之規定，為「從舊從輕」之比較
    ，且比較新舊法時，應就罪刑有關之共犯、未遂犯、想像競
    合犯、牽連犯、連續犯、結合犯，以及累犯加重、自首減輕
    暨其他法定加減原因（如身分加減）與加減例等一切情形，
    綜其全部罪刑之結果而為比較後，再適用有利於行為人之法
    律處斷，而不得一部割裂分別適用不同之新舊法（最高法院
    95年度第8 次刑事庭會議決議參照）。查被告行為時刑法第
    51條第5 款規定：「數罪併罰，分別宣告其罪之刑，依下列
    各款定其應執行者：…五、宣告多數有期徒刑者，於各刑中
    之最長期以上，各刑合併之刑期以下，定其刑期。但不得逾
    20 年 」。而修正後同條款則規定：「宣告多數有期徒刑者
    ，於各刑中之最長期以上，各刑合併之刑期以下，定其刑期
    。但不得逾30年」。經比較結果，修正後有關有期徒刑合併
    定其應執行刑之上限提高至30年，自以修正前之規定有利於
    被告。
二、核被告馮克秋所為，均係犯刑法第169 條第1 項之誣告罪。
    被告先後於95年3 月8 日、98年3 月13日至臺灣基隆地方法
    院檢察署，虛偽捏造不實之事項，分別對告訴人李文豪、李
    萬海提出詐欺之刑事告訴，二者之時間相距甚久，且係對不
    同之人提出申告，可認係各別起意，且行為互殊，應予分論
    併罰。查被告為14年1 月15日出生，有其身分證影本在卷可
    憑（見99年度偵字第671 號偵查卷第93頁），其於95年3 月
    8 日、98年3 月13日為本件誣告行為時，均已年滿80歲，爰
    均依刑法第18條第3 項規定減輕其刑。茲審酌被告虛偽捏造
    不實事項對告訴人李文豪、李萬海提出詐欺之刑事告訴，使
    國家花費無益之司法成本偵查該犯罪，並使告訴人等陷於被
    訴追之危險、犯後一再飾詞卸責，兼衡其智識程度、犯罪之
    動機、手段、犯罪所生危害等一切情狀，就所犯上開2 罪，
    各量處如主文所示之刑。又被告於95年3 月8 日對告訴人李
    文豪提出詐欺之刑事告訴，係在96年4 月24日之前，所犯法
    條罪名暨所受刑之宣告均無中華民國九十六年罪犯減刑條例
    第3 條第1 項所列各款規定之適用，亦查無中華民國九十六
    年罪犯減刑條例第5 條所定不得減刑之情形，爰依中華民國
    九十六年罪犯減刑條例第7 條、第2 條第1 項第3 款規定，
    就此部分所宣告之有期徒刑減其刑期2 分之1 ，並合併定其
    應執行之刑。
三、又犯罪在新法施行前，新法施行後，緩刑之宣告，應適用新
    法第74條之規定（最高法院95年度第八次刑事庭會議決議七
    參照）。查被告前未曾因故意犯罪受有期徒刑以上刑之宣告
    ，有本院卷附臺灣高等法院被告前案紀錄表可稽，本院念其
    年事已高，因一時失慮，致罹刑典，告訴人李文豪、李萬海
    於本院審理時均表示宥恕被告之意（見本院卷第53、54頁）
    ，本院認其經此教訓後，當知警惕，應無再犯之虞，因認其
    所受宣告之刑，以暫不執行為適當，併予宣告緩刑2 年，以
    勵來茲，用啟自新。
據上論斷，應依刑事訴訟法第299 條第1 項前段，刑法第2 條第
1 項前段、第169 條第1 項、第18條第3 項、第51條第5 款（修
正前）、第74條第1 項第1 款，中華民國九十六年罪犯減刑條例
第2 條第1 項第3 款、第7 條、第9 條，判決如主文。
本案經檢察官王亞樵到庭執行職務。
中    華    民    國  100     年    5     月    10    日
                  刑事第五庭審判長法  官  齊  潔
                                  法  官  吳佳齡
                                  法  官  蔡和憲
上正本證明與原本無異
對於本件判決如有不服，應於收受送達後10日內向本院提出上訴
書狀，上訴於臺灣高等法院，并按他造當事之人數附具繕本。
中    華    民    國   100    年    5     月    10    日
                                  書記官  翁其良
論罪法條：
中華民國刑法第169條
（誣告罪）
意圖他人受刑事或懲戒處分，向該管公務員誣告者，處 7 年以
下有期徒刑。
意圖他人受刑事或懲戒處分，而偽造、變造證據，或使用偽造、
變造之證據者，亦同。